臺灣高等法院高雄分院刑事判決　　　　　　　　　　　　九十一年度上易字第二號
　　上　訴　人
　　即　被　告　丙○○
　　選任辯護人　陳慧博
右上訴人因侵占案件，不服臺灣屏東地方法院九十年度易字第六八八號中華民國九十
年十月二十六日第一審判決（起訴案號：臺灣屏東地方法院檢察署九十年度偵字第二
四０八號），提起上訴，本院判決如左：
      主  文
原判決撤銷。
丙○○無罪。
      理  由
一、甲訴意旨如附件起訴書所載。
二、甲訴人認上訴人即被告丙○○（下稱被告）涉犯刑法第三百三十五條第一項侵占
    罪嫌，係以告訴人乙○○之指訴及證人陳雅慧之證言，並有被告簽發之本票附卷
    ，資為論據。
三、訊據被告堅詞否認有侵占犯行，辯稱其係因積欠案外人陳士營債務，乃同意與陳
    士營共同參加新台幣（下同）三萬元之互助會一會，會款由二人平均分擔，嗣陳
    士營於八十九年四月十五日標取該會款後，其即簽發面額一萬五千元之本票予陳
    士營，繼續分擔給付死會會款，用以清償陳士營債務，其不認識告訴人乙○○，
    未與告訴人共同參加互助會，亦未標取會款等語。經查：
  (一)告訴人乙○○於偵查中分別陳稱：「丙○○的男友陳士營與她一起來我家．．
      ．時間在八十四年間，叫我與丙○○合力參加一互助會，會首是我鄰居，綽號
      矮仔水的太太招募的，真名我不知道，在八十九年間丙○○有得標，但我不知
      情，直到去年十或十一月間我因經濟困難，邀她標會，她答說好，後來才知道
      她已得標，我陸續均有付會款，每個月均有付，付到現在互助會已結束，該互
      助會每月會款我都有付一萬多元會款，後來我問被告，他才開十張本票予我，
      現被告避不見面，我共付會款有二十多萬元」（見偵查卷第二～三頁）、「（
      問：二人為何一起參加互助會？）因陳士營是我好友，而與他一起來，叫我與
      丙○○一起參加互助會（問：互助會詳細情形？）每會三萬元，每人一萬五千
      元，共十七會，會首是李清水（問：二人合夥互助會時如何約定？）有言明標
      會時應二人同時到場（問：會首是否知道會是你與丙○○合夥？）知道（丙○
      ○於何時標會？）在第三會即八十九年一月十五日即將會款標走。（問：會首
      為何同意丙○○獨自將會標走？）因會首不知如要標會收取會款應由二人共同
      行使（問：何時得知互助會被標走？）在第四會時我欲標會才知康已將該會標
      走（問：丙○○標走會款後死會會款由誰付？）由我繼續付款，每月付死會款
      三萬元」（見偵查卷第九～十頁）、「（問：卷附本票如何得來？）是在八十
      九年四月十五日丙○○標走會後，先由陳雅慧開立三萬元之本票交予會首，之
      後丙○○均未付會款，由我付全部會款三萬元」（見偵查卷第十五頁反面）、
      「（問：該互助會是否由你與丙○○共同加入？）是的，原先李清水是去邀陳
      雅慧入會，我正好在陳女之理髮院剃頭，丙○○與陳士營也在場，陳雅慧說無
      力跟會，我回去後至下午時分陳士營與丙○○來找我說共同參加李清水之互助
      會，我答說好後，他二人又去找陳雅慧並先付頭期款，以雅惠名義入會」（見
      偵查卷第二十頁反面）等語；嗣於原審審理中復陳稱：「（問：會首李清水是
      否知道你與丙○○是以陳雅惠之名義合夥加入互助會？）我不曉得李清水知不
      知道（問：參加互助會手續由何人辦理？）是陳雅惠去辦的」、「因為會款我
      都是拿到陳雅慧的美容院繳的，陳雅慧再拿去給會首李清水，從第一期開始就
      這樣了」等語（見原審卷第二十三頁）。互核告訴人乙○○上開指訴，其就(1)
      被告得標之日期先係指稱八十九年間，次則稱八十九年一月十五日，又稱八十
      九年四月十五日。(2)何時知悉被告擅自標會，先係指稱八十九年十、十一月，
      次則稱第四會（即八十九年二月十五日）要標會時才知悉。(3)其於被告得標後
      共付會款金額，先指稱二十多萬元，次則稱第四會（即八十九年二月十五日）
      後由其每月付三萬元，又稱八十九年四月十五日以後每月付三萬元，再稱繳十
      三會（即自八十九年二月十五日起）三十九萬元。(4)會首是否知悉二人共同參
      加一會互助會，先指稱會首知情，次則稱不確定會首是否知情(5)被告簽發本票
      經過，先指稱八十九年十、十一月得知被告標會後，才令被告開票，次則稱八
      十九年四月十五日得知被告得標後，才令被告開票。從而告訴人乙○○就被告
      如何侵占情節，前後指訴不一，告訴人乙○○之指訴非無瑕疵可指，其真實即
      非無疑，顯難遽採。
  (二)證人陳雅慧固證述已將標得會款全數交由被告取走等語（見偵查卷第二十頁）
，然參以證人陳雅慧與告訴人乙○○係屬同居關係，已經證人陳雅慧之母陳李
      金蘭結證在卷（見本院卷），核與被告在原審供稱告訴人乙○○曾自稱係證人
      陳雅慧先生相符，而證人陳雅慧與被告則不甚認識，是證人陳雅慧豈有於知悉
      被告要標會後，不將該情告知告訴人乙○○，且任由被告取走全部會款之理？
      證人陳雅慧之證言亦難以採信。又證人陳雅慧之母陳李金蘭復證述證人陳雅慧
      與陳士營之間有金錢糾紛等語，是證人陳雅慧自陳士營取得被告簽發本票，再
      交付告訴人乙○○，亦非無可能。
  (三)再被告倘擅自標走會款，依理被告自應負擔全部死會會款，惟被告竟簽發面額
      一萬五千元、發票日八十九年四月十五日、到期日自八十九年五月十五日至九
      十年二月十五日之本票十張，亦令人費解？反之被告所辯其為清償陳士營債務
      ，乃與陳士營共同參加三萬元之互助會一會，並於八十九年四月十五日陳士營
      標取會款後，簽發面額一萬五千元之本票予陳士營，繼續分擔給付死會會款等
      語，以之印證告訴人為何持有本票十紙，較為接近真實。
四、綜上所述，告訴人乙○○指訴被告侵占，既有瑕疵可指，復查無其他積極證據足
    證被告有侵占犯行，被告犯罪尚屬不能證明。原審未察，認被告犯侵占罪，論處
    被告罪刑，尚有未當，被告上訴意旨指摘原判決不當，為有理由，自應予以撤銷
    改判，諭知被告無罪之判決。
據上論結，應依刑事訴訟法第三百六十九條第一項前段、第三百六十四條、第三百零
一條第一項，判決如主文。
本案經檢察官彭南雄到庭執行職務。
中      華      民      國    九十一    年      三      月    二十九    日
                              臺灣高等法院高雄分院刑事第二庭
                                  審判長法官  曾永宗
                                        法官  邱永貴
                                        法官  郭玫利
右正本證明與原本無異。
不得上訴。
                                      書記官  高惠珠
中      華      民      國    九十一    年      四      月      二      日
                                                                  Ａ
